臺灣臺中地方法院民事判決　　　　　　100年度家訴字第382號
原　　　告　劉維松
被　　　告　王慧婷
上列當事人間請求終止收養關係事件，本院於民國100 年10月14
日言詞辯論終結，判決如下：
    主      文
原告與被告間之收養關係應予終止。
訴訟費用由被告負擔。
    事實及理由
一、原告主張：原告於民國99年9 月28日由訴外人紀富春與被告
    共同收養，於100年5月16日，訴外人紀富春與被告離婚，並
    約定原告權利義務之行使負擔，由訴外人紀富春任之。被告
    於離婚後，即未再照顧原告，亦未負擔原告之生活、教育費
    ，兩造顯無實質親子關係，已喪失收養之意義，爰依民法第
    1081條第1 項第2、4款之規定，訴請判決終止兩造間之收養
    關係等語，並聲明如主文所示。
二、被告則以：伊與訴外人紀富春已離婚，並未與訴外人紀富春
    、原告共同生活，倘訴外人紀富春認終止兩造間之收養關係
    對原告比較好，對於終止兩造間之收養關係並無意見等語，
    資為抗辯。
三、按養父母、養子女之一方，有其他重大事由難以維持收養關
    係者，法院得依他方之請求，宣告終止其收養關係，民法第
    1081條第1項第4款定有明文。所謂重大事由，即難以繼續收
    養關係之重大事由，其事由是否重大，應按社會一般觀念、
    養父母與養子女間之實際關係及其他各種情事，由法院具體
    判斷之。而養親子間之感情與信賴出現破綻，無法回復原來
    之狀態而維持有如親子般之關係，即應屬難以繼續收養關係
    之重大事由，得為訴請法院判決終止收養關係之原因。
四、查原告所主張之前開事實，有戶籍謄本在卷可證，並經證人
    即原告之養父紀富春到庭證稱：「（被告何時離開，有無照
    顧原告負擔生活費用？）我與被告今年5 月16日離婚，離婚
    後他就離開，完全沒有管原告，有回來但主要是看我們的另
    外的親生子女，而且沒有負擔原告的生活費用，都是我在負
    擔」等語（詳本院100年9月16日言詞辯論筆錄），亦為被告
    所不爭執，自堪信為真實。
五、本件經本院委請財團法人中華民國兒童福利聯盟文教基金會
    進行訪視調查，訪視報告略以：（一）收養人現況：收養人
    王小姐（即被告）現年37歲，離婚從事車床作業員兩個禮拜
    ，估計月收入約3至4萬元。（二）被收養人之法定代理人現
    況：收養人紀先生現年43歲，任職於機械製造工廠，月收入
    43,000元，與收養人王小姐原為夫妻，育有1子1女並共同收
    養被收養人（即原告），兩人於今年5 月離婚，並由收養人
    紀先生監護3 個孩子。（三）收養原因及終止原因之比較：
    被收養人生母與收養人紀先生為姊弟，而被收養人生父母於
    去年雙亡，收養人紀先生與收養人王小姐於親情以及擔憂被
    收養人無人照顧而收養。收養人紀先生與收養人王小姐於婚
    姻關係存續期間收養被收養人，如今兩人已離婚，收養人紀
    先生考慮收養人王小姐無實際負擔被收養人照顧之責，因此
    提出單方終止收養，收養人王小姐得知此事後，尊重收養人
    紀先生之決定而同意終止收養，被收養人亦同意此事。（四
    ）綜上所述，原收養人為夫妻關係，如今收養人已離婚，而
    收養人王小姐雖未實際負擔被收養人日常生活照顧之責，但
    終止收養後，願意繼續關心被收養人，且收養人紀先生仍為
    被收養人實際照顧者與監護者，評估終止收養人王小姐收養
    被收養人並無不利兒童之情事，因此建議法官尊重當事人雙
    方之意願等語，此有財團法人中華民國兒童福利聯盟文教基
    金會100年10月11日兒盟訪字第1000278號函暨訪視報告附卷
    可稽。本院依前揭訪視報告意見，足認兩造間終止收養關係
    對於被收養人並無不利。
六、參諸上情，本件兩造雖因收養而成立親子關係，惟自被告與
    訴外人紀富春離婚後，被告即未與原告共同生活，且未盡保
    護教養義務，足見兩造間之收養關係有名無實，並無父母子
    女之情，親子間之感情與信賴應已出現重大破綻，其等間僅
    有收養之形式，無實質母子親情之維繫，顯與收養係為成立
    擬制親子關係之旨相違背。從而，原告主張兩造間有民法第
    1081條第1項第4款有難以維持收養關係之重大事由存在，自
    屬有據。原告據以訴請終止兩造間之收養關係，為有理由，
    應予准許。又原告並據同條項第2 款之事由訴請終止收養關
    係，因兩造間存有難以維持收養關係之重大事由，業經終止
    收養關係，是原告此部分之請求，自無庸再予審酌，附予敘
    明。
七、訴訟費用負擔之依據：民事訴訟法第78條。
中    華    民    國   100    年    10    月    31    日
                      家事法庭  法  官  涂秀玲
正本係照原本作成。
如對本判決上訴，須於判決送達後20日之不變期間內，向本院提
出上訴狀。如委任律師提起上訴者，應一併繳納上訴審裁判費。
中    華    民    國   100    年    10    月    31    日
                                書記官  薛淑玲